臺中高等行政法院判決　　　　　　　　　　　　　　九十一年度訴字第二二九號
　　　　　　　　　　　　　　　.
　　原　　　告　甲○○○
　　兼左二十五人
　　訴訟代理人
　　原　　　告　乙○○○
　　　　　　　　丙○○○
　　　　　　　　丁○○○
　　　　　　　　戊○○○
　　　　　　　　己○○
　　　　　　　　庚○○○
　　　　　　　　辛○○○
　　　　　　　　壬○○○
　　　　　　　　癸○○
　　　　　　　　子○○○
　　　　　　　　丑○○○
　　　　　　　　寅○○○
　　　　　　　　卯○○
　　　　　　　　辰○○
　　　　　　　　巳○○○
　　　　　　　　午○○
　　　　　　　　未○○
　　　　　　　　申○○
　　　　　　　　酉○○
　　　　　　　　戌○○○
　　　　　　　　亥○○
　　　　　　　　天○○
　　　　　　　　地○○
　　　　　　　　宇○○
　　　　　　　　宙○○
　　右　一　人
　　法定代理人　玄○○
　　右二十六人
　　共　　　同
　　訴訟代理人　羅豐胤律師
　　複 代理 人　黃靖閔
　　右二十六
　　原告共同
　　訴訟代理人　陳芝荃律師
　　被　　　告　臺中市政府
　　代　表　人　黃○○
　　訴訟代理人　Ａ○○
右當事人間因徵收補償事件，原告不服內政部中華民國九十一年一月三十日台內訴字
第○九○○○○八七三三號訴願決定，提起行政訴訟，本院判決如左︰
　　主  文
原告之訴駁回。
訴訟費用由原告負擔。
　　事  實
壹、事實概要：
　　緣原告所有坐落台中市西屯區○○○段一二七六、一二七八地號、何厝段九○地
    號及西區○○○段十七之一地號等四筆土地，為台中市○○○路之既成道路，經
    原告等於九十年九月二十八日以書面向被告機關請求辦理徵收、補償，被告機關
    以九十年十月八日九十府建土字第一三六三四六號函復以：「．．．二、查前揭
    地號土地係屬台中港路既成道路，其補徵經費甚為龐大．．．因政府施政有一定
    之法定程序，為辦理都市建設，必須審酌財源狀況分列緩急，編列預算送請議會
    審議後始得依規辦理，另中央也正研擬替代方案俟通過後，再據以辦理。」原告
    不服，提起訴願遞遭駁回，遂提起行政訴訟。
貳、兩造聲明：
  一、原告聲明求為判決：
（一）訴願決定及原處分均撤銷。
（二）被告應立即辦理徵收如附表一所示之土地，暨發放徵收補償金。
（三）被告應給付原告等如附表二所示之補償金，及自請求書送達翌日起至徵收程序
      完畢日止，每年按公告現值十分之一計算之補償金。
  二、被告聲明求為判決：
      駁回原告之訴。
參、兩造之爭點：
  一、原告主張之理由：
（一）緣原告等所有坐落於台中市○○區○○段一二七六、一二七八地號、西區○○
      ○段一七之一地號及西屯區○○段九○地號等四筆土地（下稱系爭土地），自
      日據時代即為既成道路，復於民國六十五年間，經被告台中市政府再徵用兩旁
      土地拓寬為台中港路，至今已近五十年。然該台中港路自台中市區往西延伸至
      台中港，乃屬台中市市區內最重要之交通幹道，對於台中市之繁榮發展貢獻良
      多，原告等亦樂見其成。惟台中港路於民權路以東及東海大學以西之道路用地
      早已徵收補償完畢，唯獨原告等所有系爭土地，坐落於「中段」即台中市○○
      路以西至東海大學以東間之路段，被告台中市政府卻遲未依法辦理徵收暨發放
      補償金，原告等空有一紙土地權狀，對於系爭土地卻無法使用收益，甚至連買
      賣交換利益亦難達到，多年來一再陳情、協調，其間先後經前任市長張溫鷹（
      時任台灣省議員）於八十二年十一月十一日召開協調會，並作成結論：「本陳
      情案，陳情人等之台中港路拓寬用地徵收補償，其民權路以東及東海大學以西
      早已徵收補償，僅中間路段（即本陳情部分）卻未辦理徵收補償，顯有不公，
      請省政府將本陳情案以專案方式反應中央，使其早日取得應有之補償，以取信
      於民，並保障陳請人合法之權益。」於八十二年十月二日並經當時立法委員陳
      水扁（現任總統）、呂秀蓮（現任副總統）、張俊雄（前任行政院長）等二十
      二位立法委員，共同提案連署，謂：「就法理而言，業主為此已催討近四十年
      間所耗費之精神及心力，實非個中人所能體會，且業主屢循司法途徑，向法院
      及訴願委員會提出行政救濟結果均獲勝訴，市長林柏榕三次予以保證背書，但
      光陰流轉依然故我，不得不令人懷疑市府誠意何在，公道人心何在？在政府提
      出一大堆社會福利之際，是不是該為這群為社會發展奉獻心力的百姓，予以合
      乎正義的救濟，為避免產生因長期積怨引發強烈抗爭，徒然消耗社會成本，犧
      牲政府公信，行政院應立即正視問題，協調省、市政府速予解決，本案係維護
      民眾之財產權，敬請惠予支持。」結論為建請行政院研擬。甚於八十二年十二
      月二十九日台中市議會於第十二屆第八次會議，亦作成「請依法徵收台中港路
      既成道路，並核發補償費。」「大會議決：請市府全面清查未為徵收之公共設
      施，專案向省及中央爭取補助，或以區段徵收方式配售土地，並應於四年內完
      成此計畫。」且在與原告等同位於中港路中段之未徵收補償土地中，尚有一所
      有權人張進福亦曾對被告請求徵收補償所有土地，不服被告之不予徵收之處分
      ，進而依法提起訴願，終獲得台灣省政府訴願委員會以「原處分（按指拒絕徵
      收補償之處分）撤銷，由原處分機關另為適法之處分。」之有利決定，此有台
      灣省政府七十二府訴一字第六七九○二號訴願決定可稽。然事隔又近十年，均
      無具體成果，未見被告台中市政府有任何徵收、補償之計畫，為保自身憲法所
      賦與之基本權利，爰請求被告台中市政府對於原告等系爭土地辦理徵收暨發放
      補償金。
（二）次被告駁回原告等之請求，所持理由略以：查原告等所有土地即台中市西屯區
　　　○○○段一二七六地號、一二七八地號、何厝段九○地號及西區麻園頭一七之
      一等四筆土地係屬台中港路既成道路，其補徵經費甚為龐大，因政府施政有一
      定之法定程序，為辦理都市建設，必須審酌財源狀況分別緩急，編列預算送請
      議會審議通過後始得依規定辦理，另中央也正研擬替代方案俟通過後，再據以
      辦理云云。按「人民之生存權、工作權及財產權，應予保障。」憲法第十五條
      ，定有明文。又按「國家因興辦臨時性之公共建設工程，得徵用私有土地或土
      地改良物（第一項）。徵用期間逾三年者，土地或土地改良物所有權人得請求
      需用土地人徵收所有權，需用土地人不得拒絕。」土地徵收條例第五十八條第
      一項、第二項亦有明文。本件被告一再推託數十年，難道數十年來被告台中市
      政府財源一再窘困？而所謂「審酌財源狀況分別緩急」云云，憲法所保障之人
      民基本權利之維護保障，難道比其他施政更不重要？何以本件原告等人民必須
      一而再、再而三，毫無止盡地犧牲，是原告等遭受行政機關不當之侵害，實迫
      不得已，惟有訴諸獨立之司法程序（即維護正義之最後一道防線），予以保障
      自身之權利，茲就原告等之主張，敘明所具理由如下﹕
　１、按「人民之生存權、工作權及財產權，應予保障。」憲法第十五條定有明文。
      又「人民之財產權應予保障，憲法第十五條設有明文。國家機關依法行使公權
      力致人民之財產遭受損失，若逾其社會責任所應忍受之範圍，形成個人之特別
      犧牲者，國家應予合理補償。既成道路符合一定要件而成立公用地役關係者，
      其所有權人對土地既已無從自由使用收益，形成因公益而特別犧牲其財產上之
      利益，國家自應依法律之規定辦理徵收給予補償，各級政府如因經費困難，不
      能對上述道路全面徵收補償，有關機關亦應訂定期限籌措財源逐年辦理或以他
      法補償。」司法院釋字第四○○號解釋，係基於憲法第十五條保障人民財產權
      意旨，對於人民所有土地因公用地役關係遭受特別損失，國家應依法徵收補償
      ，揭示甚明。
　２、是基於上開解釋所示，本件原告等所有土地，自日據時代雖為道路使用，但僅
      為約十公尺寬，復於民國六十年代，經徵用兩側土地拓寬為台中港路，現今系
      爭土地於土地登記簿土地總登記時，登記為「道」迄今，則依上開憲法第十五
      條規定，系爭土地乃為原告等之合法財產，即應受憲法第十五條規定之保障，
      原告等自可據此憲法所賦予人民之公法上請求權，請求台中市政府徵收系爭土
      地，進而核發補償金。
　３、又土地徵收條例第五十八條所定：「國家因興辦臨時性之公共建設工程，得徵
      用私有土地或土地改良物（第一項）。徵用期間逾三年者，土地或土地改良物
      所有權人得請求需用土地人徵收所有權，需用土地人不得拒絕。」按諸上開條
      文中雖指明係為「臨時性公共工程」徵用於三年者，土地所有權人有權請求徵
      用機關予以徵收補償，姑且不論本件台中港路興辦之初是否為「臨時性公共工
      程」，縱然該台中港路為非「臨時性公共工程」，然依「舉輕以明重」之法理
      ，倘本件係屬長久固定性之交通道路工程，土地所有權人當更有請求徵用機關
      徵收補償之權利，應無疑義。職此，原告等亦可據此請求被告予以徵收並核放
      補償金。此外，證以大眾捷運法第十九條第一、二、三項所定「大眾捷運系統
      因工程上之必要，得穿越公、私有土地之上空或地下，但應擇其對土地所有人
      、占有人或使用人損害最少之處所及方法為之，並應支付相當之補償（第一項
      ）。前項情形，必要時主管機關得就其需用之空間範圍協議取得地上權，協議
      不成時，準用徵收規定取得之（第二項）。前二項土地因大眾捷運系統之穿越
      ，致不能為相當之使用時，其土地所有人自施工之日起至開始營運後一年內請
      求徵收土地所有權，主管機關不得拒絕（第三項）。．．．」，即於大眾捷運
      系統所穿越土地之上空或地下，所有權人尚可依此請求徵收，更遑論及本件平
      面道路之使用，所有權人對於系爭土地全無任何有效之收益、使用可言，當可
      請求徵收補償，自不待言。
　４、再者，司法院釋字第四○○號解釋亦言「若在某一道路範圍內之私有土地均辦
      理徵收，僅因既有道路有公用地役關係而以命令規定繼續使用，無庸同時徵收
      補償，顯與平等原則有違。」從上意旨觀之，本件中港路全線，除系爭土地所
      坐落之中段即民權路以西、東海大學以東路段外，其餘路段之土地早已徵收發
      放補償金完竣，甚於朝馬陸橋路段亦有部分土地已經被告徵收並發放補償金在
      案，何以同屬同一道路範圍，卻有不同之待遇，其不平等更甚於上開釋字第四
      ○○號所揭示之情形。
　５、次依司法院釋字第四○○號解釋理由書亦已明確指出：「各級政府如因經費困
      難，不能對上述道路全面徵收補償，有關機關亦應訂定期限籌措財源逐年辦理
      或以他法補償。」等語，然從上開解釋發布至今已已逾四年多，被告台中市政
      府對於系爭土地從未訂定期限徵收、亦未向原告等提出任何籌措財源或其他之
      補償方案，足見被告所辯，洵屬推託卸責之詞。
（三）有關第二項使用補償費請求部分：
　　　按「徵用土地或地上改良物，應發給所有權人或地上權、典權、地役權、永佃
      權、耕作權人使用補償費；其每年補償費，土地依公告現值百分之十計算，土
      地改良物依徵收補償費百分之十計算。徵用期間不足一年者，按月計算之，不
      足一月者，按日計算之。」土地徵收條例第五十八條第五項定有明文。甚者於
      司法院釋字第四四○號解釋亦進一步指出：「‧‧‧主管機關對於既成道路或
      都市○○道路用地，在依法徵收或價購之前埋設地下物設施物妨礙土地權利人
      對其權利之行使，致生損失，形成其個人特別犧牲，自應享有受相當補償之權
      利。」是土地所有權人之土地經政府徵用，於未辦理徵收補償之前，應發給所
      有權人每年按徵用土地公告現值百分之十計算之補償金，本件原告等所有土地
      受政府徵用已近五十年，爰依此（計算式為：土地面積×持分×公告現值÷ｌ
      ０）請求被告台中市政府應給付原告等如附表二所示計算之補償金及至徵收程
      序完畢日止每年以上開計算式計算之補償金。
（四）綜上論述，本件原告等所有之系爭土地，既因既成道路犧牲已長達近五十年，
      用盡心力，多年來奔走陳情，均未獲有一具體成效，倘本件系爭土地為私人所
      無權占用，原告等早已獲得賠償或取回，然今日占用者乃被告台中市政府，原
      告等反而遭被告一再以「財源窘困」為由延宕至今，為此懇請鈞院鑒核，判決
      如起訴之聲明，俾保障原告等憲法保障權利，併昭公信。
　二、被告主張之理由：
（一）依據司法院釋字第四○○號解釋中明示：「既成道路符合一定要件而成立公共
      地役關係者，其所有權人對土地既已無從自由使用收益，形成因公益而特別犧
      牲其財產上之利益，國家自應依法律給予補償，各級政府如因經費困難，不能
      對上述道路全面徵收，有關機關亦應訂期籌措財源逐年辦理或以他法補償。」
      是以，各級政府得量力而為，若經費困難，則得以其他替代方案即前解釋文中
      之「他法」予以補償。故礙於地方政府財源拮据，前經台灣省政府建設廳八十
      六年十一月二十八日以八六建四字第五六四○號函全省各縣市，對於全國各縣
      市政府占有人民私有地部分，正建請中央編列經費補助各縣市辦理徵收或由中
      央政府研擬因應之法令暨解決方案後辦理，被告將積極配合，惟被告轄內現有
      類似供公共通行之既成道路，仍屬私有土地者為數甚多，其徵收所需經費亦甚
      為龐大，實非被告財政所能負擔，茲鑑於既成道路之補償，係屬全國性之問題
      ，宜有全國一致性之處理原則，擬俟中央政府研擬因應之法令暨解決方案後辦
      理或俟中央撥款專案補助再依規定研訂期限，籌措財源逐年辦理。
（二）原告所陳本市西屯區○○○段一二七六、一二七八地號、何厝段九○地號及西
      區○○○段十七之一地號等四筆土地屬既成道路，依改制前行政法院七十三年
      判字第一一一六號判決（被告機關誤為判例）意旨，「公共交通道路之土地，
      已成為私有者，依法固得徵收之，但並非應徵收，故該管行政機關，基於目前
      財力所限，衡量決定暫不辦理徵收補償，自屬允洽。」在被告財政拮据困難下
      ，僅單獨針對原告所有土地予以徵收補償，確有失平等與公允，有違社會公平
      原則，且本案徵收費用龐大，被告適值財源短絀時局，推行公共建設已倍感艱
      辛，實礙難調撥勻支或逐年辦理。又中央機關為解決各級政府困境，今正研擬
      替代方案，俟完成立法程序後，屆時得據以參酌研辦。基上結論，本件行政訴
      訟並無理由，敬請依法駁回其訴訟。
　　理  由
一、按「憲法第十五條關於人民財產權應予保障之規定，旨在確保個人依財產之存續
    狀態行使其自由使用、收益及處分之權能，並免於遭受公權力或第三人之侵害，
    俾能實現個人自由、發展人格及維護尊嚴。如因公用或其他公益目的之必要，國
    家機關雖得依法徵收人民之財產，但應給予相當之補償，方符憲法保障財產權之
    意旨。既成道路符合一定要件而成立公用地役關係者，其所有權人對土地既已無
    從自由使用收益，形成因公益而特別犧牲其財產上之利益，國家自應依法律之規
    定辦理徵收給予補償，各級政府如因經費困難，不能對上述道路全面徵收補償，
    有關機關亦應訂定期限籌措財源逐年辦理或以他法補償。若在某一道路範圍內之
    私有土地均辦理徵收，僅因既成道路有公用地役關係而以命令規定繼續使用，毋
    庸同時徵收補償，顯與平等原則相違。‧‧‧」，固經司法院釋字第四○○號解
    釋在案。惟該解釋意旨，乃在確保憲法第十五條關於人民財產權應予保障之規定
    ；並闡明國家機關因公用或其他公益目的之必要，雖得依法徵收人民之財產，但
    應給予相當之補償；而既成道路符合一定要件成立公用地役關係者，因其所有權
    人對土地已無從自由使用收益，形成因公益而特別犧牲其財產上之利益，國家自
    應依法律之規定辦理徵收給予補償，如各級政府因經費困難，不能對上述道路全
    面徵收補償，有關機關亦應訂定期限籌措財源逐年辦理或以他法補償；復指出國
    家機關若在某一道路範圍內之私有土地均辦理徵收，僅因既成道路有公用地役關
    係而以命令規定繼續使用，毋庸同時徵收補償，與平等原則有違，國家機關仍應
    依解釋意旨，依法律之規定辦理徵收給予補償，或訂定期限籌措財源逐年辦理或
    以他法補償，以符憲法保障財產權之旨意。次按「土地徵收，依本條例之規定，
    本條例未規定者，適用其他法律之規定。」「本條例所稱主管機關：在中央為內
    政部；在直轄市為直轄市政府；在縣（市）為縣（市）政府。」「國家因公益需
    要，興辦下列各款事業，得徵收私有土地；徵收之範圍，應以其事業所必須者為
    限：一、國防事業。二、交通事業。三、公用事業。四、水利事業。五、公共衛
    生及環境保護事業。六、政府機關、地方自治機關及其他公共建築。七、教育、
    學術及文化事業。八、社會福利事業。九、國營事業。一○、其他依法得徵收土
    地之事業。」「徵收土地或土地改良物，由中央主管機關核准之。」為土地徵收
    條例第一條第二項、第二條、第三條及第十四條所明定。由上揭法律規定觀之，
    所謂土地徵收，係指國家因公共事業之需要，對人民受憲法保障之財產權，經由
    法定程序予以剝奪之謂（司法院釋字第四二五號解釋參照）；而土地徵收，僅有
    國家，始為徵收權之主體（改制前行政法院判字第十八號判例參照），一般人民
    ，除法律別有規定外（如土地徵收條例第八條），並無請求國家徵收補償其所有
    土地之公法上請求權甚明。
二、經查，本件原告等所有坐落臺中市西屯區○○○段一二七六、一二七八地號、何
    厝段九○地號及西區○○○段一七之一地號四筆土地，為臺中市○○○路之既成
    道路，原告等於九十年九月二十八日以書面向被告機關請求辦理徵收、補償，被
    告機關以九十年十月八日九十府建土字第一三六三四六號函復以：「．．．二、
    查前揭地號土地係屬台中港路既成道路，其補徵經費甚為龐大．．．因政府施政
    有一定之法定程序，為辦理都市建設，必須審酌財源狀況分列緩急，編列預算送
    請議會審議後始得依規辦理，另中央也正研擬替代方案俟通過後，再據以辦理。
    」等情，揆諸首揭說明，並無不合，訴願決定遞予維持，亦無違誤。又本件為具
    有公用地役關係之既成道路，與土地徵收條例第五十八條第一項規定「國家因興
    辦臨時性之公共建設工程，得徵用私有土地或土地改良物」之情形不同，原告依
    據同條第五項「徵用土地」補償之規定，請求如附表二所示之補償金，亦非正當
    。綜上所述，本件原告之主張核無可採，其訴為無理由，應予駁回。
據上論結，本件原告之訴為無理由，依行政訴訟法第一百九十五條第一項後段、第九
十八條第三項前段、第一百零四條、民事訴訟法第八十五條第一項前段，判決如主文
。
中　　華　　民　　國　　九十一　　　年　　　七　　　　月　　二十四　　　日
                 臺 中 高 等 行 政 法 院   第 一 庭
                                審 判 長 法      官　簡　朝　振
                                         法      官　許  金  釵
                                         法      官　胡　國　棟
右正本證明與原本無異。
如不服本判決，應於判決送達後二十日內向本院提出上訴書狀，其未表明上訴理由者
，應於提起上訴後二十日內向本院提出上訴理由書（須依對造人數附具繕本）；如於
本判決宣示或公告後送達前提起上訴者，應於判決送達後二十日內補提上訴理由書（
須附繕本）。未表明上訴理由者，逕以裁定駁回。
提起上訴應預繳送達用雙掛號郵票拾份（每份三十四元)。
中　　華　　民　　國　　九十一　　　年　　　七　　　　月　　二十四　　　日
　　　　　　　　　　　　　　　　　　　　 法院書記官　蔡  騰  德
